臺灣高等法院臺南分院民事裁定　99年度破抗字第6號
抗　告　人　陳清雄
抗　告　人
即 相 對人　張棋龍
相　對　人　楊瓊雅律師（即破產人嘉義縣私立嘉南高級中學之
　　　　　　台灣中小企業銀行股份有限公司
法定代理人　王榮周
相　對　人　中租迪和股份有限公司
法定代理人　黃明富
相　對　人　中央租賃股份有限公司
法定代理人
即 清 算人　李華楓
　　　　　　陳田鈺
　　　　　　謝炳祥
相　對　人　日盛國際租賃股份有限公司
法定代理人　許玉樹
　　　　　 送達代收人林明峰.
　　　　　　3樓）
相　對　人　黃楊甦銘
　　　　　　程茹鈺原名程淑莉.
上列抗告人因與相對人等間申報破產債權金額聲明異議事件，抗
告人張棋龍、陳清雄對於中華民國98年12月9日臺灣嘉義地方法
院所為裁定（97年度執破字第1號）提起抗告，本院裁定如下：
    主  文
抗告駁回。
抗告程序費用新台幣壹仟元由抗告人負擔。
    理  由
一、抗告人陳清雄、張棋龍各對原審法院98年12月9日所為之97
    年度執破字第1號裁定提起抗告，而抗告人張棋龍所提之抗
    告狀另列原裁定所無之其他破產債權人上濱巴士冷氣股份有
    限公司(下稱上濱巴士)等75人及沈靜雲，上濱巴士等75人及
    沈靜雲並非該裁定所列之相對人，而原審法院認抗告人之真
    意，除抗告外，另對上濱巴士等75人及沈靜雲申報破產債權
    之加入及金額聲明異議，而再以99年3月4日97年執破字第1
    號裁定駁回抗告人張棋龍對上濱巴士等75人之異議（而沈靜
    雲部分異議有理由，沈靜雲亦未抗告已確定），抗告人張棋
    龍復於99年3月19日對上濱巴士等75人提起抗告，另由本院9
    9年度破抗字第7號裁定，先予敘明。
二、抗告意旨略以：
(一)、抗告人陳清雄：民國88年間案外人黃曙時任破產人嘉義縣
    私立嘉南高級中學（下稱嘉南中學）校長，黃曙以嘉南中
    學名義向伊借款新台幣(下同)300萬元，伊固匯款入黃曙
    帳戶，但黃曙陸續將金錢轉匯給破產人嘉南中學，可見伊
    確係借款予嘉南中學，嘉南中學尚欠伊100萬元及利息22萬
    元，自應列入破產債權表。原裁定（98年12月9日之裁定，
    下稱原裁定(一)）竟將伊申報破產債權金額22萬元（即債權表
    編號20）予以剔除，有所違誤。爰提起抗告請求廢棄原裁定
    (一)關於剔除伊申報22萬元債權部分，上開廢棄部分，伊申報
    之100萬元債權及22萬元利息，應列入破產債權表。
(二)、抗告人張棋龍：
    1.相對人台灣中小企業銀行股份有限公司（下簡稱中小企銀
      ）、中租迪和股份有限公司（下簡稱中租迪和）、中央租
      賃股份有限公司（下稱中央租賃公司)、日盛國際租賃股
      份有限公司（下稱日盛租賃公司）不應列入債權表部分：
   (1)、本件原審法院於93年10月25日所為之92年度破字第1號宣
       告嘉義縣私立嘉南高級中學破產裁定(下稱破產裁定) ，
       既已明白諭示債權人申報債權之期間自破產宣告裁定日
       起至93年12月31日止，破產裁定已依法公告。法院並依
       破產裁定，於93年11月17日召開第一次債權人會議，則
       依破產法第65條第1項第5款之規定，破產人之債權人不
       依規定於申報債權之期限內申報者，即不得就破產財團
       受清償。
   (2)、原審法院於為破產裁定時，既曾將該裁定公告並刊登於
       新聞紙在案，已如前述。該院同時將破產裁定送達相對
       人中小企銀、中租迪和、中央租賃公司、日盛租賃公司
       ，並通知出席第一次債權人會議，但彼等皆未於法院所
       定申報期限內申報債權，依破產法第65條第1項第5款及
       第94條第1項之規定，即不能列入債權表，亦不能依同法
       第99條之規定行使權利。其中相對人中小企銀、中租迪
       和、中央租賃公司，甚至於受公告通知後，於法院所定
       第二次申報債權期間(即98年3月26日至同年4月30日)亦
       未申報，已足可認係權利之拋棄，原裁定仍將之列入債
       權表，顯無依據。而日盛租賃公司於97年4月25日債權人
       會議中固否認曾受破產公告事項之通知，但當日法院曾
       向其提示破產公告送達證書並諭示表示意見，足見該公
       司曾受破產公告事項之通知而未依限申報債權，依破產
       法第65條第1項第5款之規定，不能就破產財團受債償，
       亦不能列入債權表。再檢視破產裁定之附表，雖將日盛
       租賃公司列為破產人之債權人，但並未列載其債權執行
       名義，原裁定將日盛租賃公司認作宣告破產裁定前已知
       之有執行名義債權人，亦有所誤。嗣該公司雖於法院所
       定第二次申報債權期間即98年4月8日向破產管理人申報
       債權時，亦僅申報其債權之債權憑證字號，並未檢附其
       執行名義，而依其列記之四紙債權憑證字號標示年度，
       均為裁定宣告破產後之97年度，故其執行名義是否為破
       產裁定後始取得，債權是否已罹於時效(破產人及破產管
       理人已對破產債權為時效抗辯)等，均未能得知，其申報
       之債權連外觀形式，亦未具備。
    2.相對人程茹鈺不應予列入債權表部分：
      依抗告人94年2月24日異議狀所附「證二」及相對人程茹
      鈺94年4月13日陳報狀所附之證物協議書、存證信函之記
      載，其對破產人及黃曙(即黃紹欽)之債權已由黃楊甦銘
      所承擔，且已由承擔人代物清償，故縱有餘額，依民法第
      300條之規定，亦不得對破產人求償，即不得就破產財團
      受償，應不予列入本件破產事件債權表。
    3.相對人黃楊甦銘不應予列入債權表部分：
      依破產管理人於95年11月29日之陳報狀所述，其對黃楊甦
      銘之由黃紹欽代理權補正催告函（即限期見函後五日內確
      答是否同意由黃紹欽代理申報債權）副本寄送地址為「雲
      林縣虎尾鎮○○路167號」，該陳報狀亦附具郵件收件回
      執，雖簽收人為「高金源」。惟按前述程茹鈺94年4月13
      日陳報狀所附之證物存證信函之記載，寄件人黃楊甦銘之
      住所亦為前開地址，是該催告函應已合法送達於黃楊甦銘
      ，而其既未於期限內確答是否承認，依民法第170條第1、
      2項之規定，應視為黃楊甦銘已拒絕承認，黃紹欽之代理
      申報為無效，故不應列入本件破產事件之債權表。
三、本院之判斷：
(一)、按對於破產債權之加入或其數額有異議者，應於第一次債權
    人會議終結前提出之，但其異議之原因知悉在後者，不在此
    限。前項爭議，由法院裁定之，破產法第125條定有明文，
    本件破產事件雖於93年11月17日召開第一次債權人會議（原
    審卷5第105至108頁），惟當時破產管理人並未提出債權表
    ，抗告人無從知悉債權之加入及數額，直至94年2月3日破產
    管理人製作完成債權表（同上卷5第5至15頁），異議人閱覽
    後方有機會表示異議，故因抗告人知悉原因在後，並於原審
    法院於94年4月13日召開債權人會議（原審卷6第195至197頁
    ）終結前提起異議，應屬合法。另因本件破產裁定並未寄發
    通知予卷內已知之債權人，故原審法院另寄發通知指定重新
    申報債權時間，並將卷內已知債權並有執行名義者，指示破
    產管理人重新製作債權表，於98年9月11日提出（原審卷15
    第93至108頁），抗告人張棋龍對於第二次加入之債權及數
    額，至此方有知悉之機會，並於原審法院於98年10月16日召
    開債權人會議（原審卷17第23至32頁）終結前提起異議，應
    屬合法，先予敘明。
(二)、按有破產法第146條或第148條所定情形，始得為破產終結或
    終止之裁定，若法院為破產宣告，債權人於公告後，雖均不
    依限申報債權，而法院對於其所已知之債權人及其債權數額
    ，仍得依破產程序進行（司法院院字第1673號解釋參照）。
    又按破產法第65條第1項第5款雖規定：「破產人之債權人應
    於規定期限內向破產管理人申報其債權，其不依限申報者，
    不得就破產財團受清償」，然同條第2項亦規定：「對於已
    知之債權人、債務人及財產持有人，仍『應』將前項所列各
    事項，以通知書送達之」，則對於已知而未受通知之債權人
    ，應不受原債權申報期間之限制，此時法院仍應將公告意旨
    以書面依法定送達方式通知該已知債權人於相當期間內申報
    債權，倘該債權人未依限申報，始不得就破產財團受清償。
    經查原審法院雖於93年10月25日為破產裁定，公告申報債權
    期間為93年10月29日起至93年12月31日止，惟僅通知部分債
    權人，並未通知所有卷內已知債權人，故應重新通知卷內已
    知債權人，指定日期使其有申報債權之機會，故原審法院於
    98年3月25日重新公告，指定申報債權時間為98年3月26日起
    至98年4月30日止，與前開法律並無不合。
(三)、又按已有執行名義之債權，不在破產法第65條第1項第5款所
    定限制之列，故雖逾申報期限，仍得就破產財團而受清償（
    司法院院字第1675號解釋參照）。雖抗告人張棋龍舉破產法
    第99條及同法第65條第1項第5款之規定，而主張認縱在破產
    裁定前已有執行名義，若未於申報期間申報債權，仍不得列
    入債權表云云。惟查原審法院命破產管理人列入債權表之有
    執行名義債權，均在破產裁定前，且為原審法院在裁定破產
    時均已知之債權，參酌前開院字解釋，若不允其列入債權表
    ，反而有不公平之情形發生，且該等債權均在破產裁定前已
    有執行名義，債權並無造假之可能，列入債權表並無不適當
    情事。況前任破產管理人蔡碧仲律師亦認第一次所編列之債
    權表有誤，陳報應將破產裁定時已知之債權列入（見原審卷
    9第17頁，94年6月22日之陳報狀），可見此部分為破產管理
    人之疏誤，且製作債權表雖為破產管理人之權限，惟若有明
    顯錯誤又與法律規定有不符合之處，法官仍有要求其更正之
    權限，否則債權表之正確性即取決於破產管理人之專業性，
    與破產法之立法精神不符。
(四)、末按法院依破產法第125條第2項規定，在破產程序破產債權
    之加入或其數額有異議所為之裁定，在破產程序中該債權是
    否可以加入，及其數額若干，雖專以該裁定為準，但該裁定
    並無實體上確定債權及其數額之效力，故當事人對實體上有
    爭執者，非另行訴請確定無由解決（最高法院56年台抗字第
    58號判例參照）。是破產法院對破產債權異議所為准駁之裁
    定，僅在破產程序中視為確定之債權，作為該破產債權人在
    債權人會議中得否行使表決權，其破產債權額為若干，以及
    實施分配之準據，並無實體上之確定力，故法院對此異議，
    僅從形式上判斷為已足。
(五)、茲就本件爭執之破產債權分論如下：
    1.抗告人陳清雄於93年12月14日提出債權申報書向破產管理
      人申報之債權為100萬元及「88年至今利息」，所提證物
      款單。原法院未將100萬列入債權表，抗告人陳清雄於
      原審聲明異議，而債權表列有陳清雄之利息債權22萬元，
      則經抗告人張棋龍聲明異議。雖抗告人陳清雄主張其借款
      予破產人，係匯款300萬元予當時之校長黃曙，且由黃
      曙匯款200萬元返還云云，惟查抗告人陳清雄匯款對象
      為黃曙（原審卷13第294頁），並非破產人，雖當時黃
      曙為相對人之校長，亦不能以此認定係借款予破產人，
      抗告人陳清雄又無法提出借款予破產人之證據，原法院形
      式審查結果，認其所申報列入債權表之債權220,000元（
      利息）應予剔除，且其主張之100萬元亦無從列入債權表
      ，並無不合，抗告人陳清雄之抗告為無理由。
    2.相對人中小企銀、中租迪和、中央租賃公司、日盛租賃公
      司部分，依前述本院判斷(一)、(二)、之說明，係原法院破產
      裁定前已知之債權，並且均有確定執行名義，其列入債權
      表，符合法律規定，抗告人之異議並無理由，原裁定駁回
      其異議，並無不合，此部分之抗告為無理由。
    3.相對人程茹鈺部分，雖抗告人張棋龍主張依抗告人94年2
      月24日異議狀所附「證二」及相對人程茹鈺94年4月13日
      陳報狀所附之證物協議書、存證信函之記載，其對破產人
      及黃曙(即黃紹欽)之債權已由黃楊甦銘所承擔，且已由
      承擔人代物清償，故縱有餘額，依民法第300條之規定，
      亦不得對破產人求償，即不得就破產財團受償，應不予列
      入本件破產事件債權表云云。查原審法院審核相對人程茹
      鈺主張其對破產人之本票債權本金計有16,543,170元、利
      息為2,822,230元、執行費用67,853元，而破產人之校長
      黃楊甦銘代物清償金額僅有14,200, 000元，尚有本金5,2
      33,253元，業據提出協議書、計算表及存證信函可稽（卷
      6第218頁至226頁），足證其對債權人之權存在，且至破
      產裁定前一日，按週年百分之6計算，利息為425,828元，
      故認其對破產人之債權至少有5,659,080元，其所申報債
      權5,220,275元，應予列入債權表，經核亦無不當，抗告
      人張棋龍此部分之抗告，亦無理由。
    4.相對人黃楊甦銘部分：相對人黃楊甦銘主張其為破產人連
      帶保證人，遭第一商業銀行查封不動產，代償11,600,000
      元，已提出台灣雲林地方法院90年度執字第3488號執行事
      件分配表可證（原審卷13第66至71頁），其對破產人確實
      有債權存在。至其委託黃紹欽申報雖未經提出合法委任狀
      ，惟其事後既已表示同意，依民法第170條第1項規定對本
      人已發生效力。而破產管理人又未提出催告相對人黃楊甦
      銘表示是否承認之函文，確實已送達相對人黃楊甦銘本人
      ，而其逾期未為確答之證據，自應認相對人黃楊甦銘已委
      任黃紹欽申報債權，其所申報之債權11,600,000元，應予
      列入債權表，核無違誤。雖抗告人張棋龍主張破產管理人
      對黃楊甦銘之由黃紹欽代理權補正催告函（即限期見函後
      五日內確答是否同意由黃紹欽代理申報債權）副本寄送地
      址為「雲林縣虎尾鎮○○路167號」，郵件收件回執簽收
      人為「高金源」，但該地址與前述程茹鈺94年4月13日陳
      報狀附之證物存證信函之記載，寄件人黃楊甦銘之住所相
      同，應認已合法送達於黃楊甦銘，而其既未於期限內確答
      是否承認，依民法第170條第1、2項之規定，應視為黃楊
      甦銘已拒絕承認，黃紹欽之代理申報為無效，故不應列入
      本件破產事件之債權表云云。然查程茹鈺於91年11 月12
      日寄送存證信函予黃楊甦銘，黃楊甦銘地址固載「雲林縣
      虎尾鎮○○路167號」（見原審卷6第225頁），但此地是
      否為黃楊甦銘親收並無回證可按，且此係91年間對黃楊甦
      銘寄送之地址，且黃楊甦銘於申債權書所載之地址確為「
      虎尾德興路165巷9號」，並無法認黃楊甦銘於94年間之住
      址為「雲林縣虎尾鎮○○路167號」（見原審卷10第971）
      。破產管理人於94年3月10日寄發補正之通知函時分為正
      副本，正本地址確實誤繕為90號，副本地址為「雲林縣虎
      尾鎮○○路167號」，正本於94年3月21日退回，副本則於
      94年3月16日由「高金源」收受，而此尚不能合法送達黃
      楊甦銘，抗告人此部分之主張，尚非可採。
四、綜上所述，原審法院認抗告人陳清雄之債權不應列入債權表
    ，及准將相對人中小企銀、中租迪和、中央租賃公司、、日
    盛租賃公司、程茹鈺、黃楊甦銘之債權列入債權表，均無違
    誤，原審法院據以駁回抗告人異議聲明，即無不合，抗告人
    仍執前詞指摘原裁定不當，求予廢棄，為無理由，應駁回其
    抗告。
五、據上論結，本件抗告為無理由，依破產法第5條、民事訴訟
    法第495條之1、第449條第1項、第78條，裁定如主文。
中    華    民    國   100    年    9     月    26    日
                  民事第三庭   審判長法  官   黃崑宗
                                     法  官   羅心芳
                                     法  官   李素靖
上為正本係照原本作成。
本裁定除以適用法規顯有錯誤為理由外，不得再抗告。如提再抗
告，應於收受送達後十日內向本院提出再抗告狀（須附繕本），
並繳納再抗告費新台幣一千元。
提起再抗告應委任律師或具有律師資格之人之委任狀；委任有律
師資格者，另應附具律師資格證書及釋明委任人與受任人有民事
訴訟法第466條之1第1項但書或第2項所定關係之釋明文書影本。
中    華    民    國   100    年    9     月    26    日
                                     書記官   李良倩
【附註】
民事訴訟法第495條之1第2項準用同法第466條之1第1、2項規定
：
(1)對於第二審判決上訴，上訴人應委任律師為訴訟代理人。但上
  訴人或其法定代理人具有律師資格者，不在此限。
(2)上訴人之配偶、三親等內之血親、二親等內之姻親，或上訴人
  為法人、中央或地方機關時，其所屬專任人員具有律師資格並
  經法院認為適當者，亦得為第三審訴訟代理人。
民事訴訟法第466條之2第1項：
上訴人無資力委任訴訟代理人者，得依訴訟救助之規定，聲請第
三審法院為之選任律師為其訴訟代理人。